ACORDAO-COMPLETO-2332697

ACÓRDÃO DE RELAÇÃO

ACÓRDÃO DE RELAÇÃO 2521/2019 ATA 11/2019 - SEGUNDA CÂMARA

Acórdão 2521/2019-TCU-Segunda Câmara
	VISTOS e relatados estes autos de auditoria de conformidade na gestão do Programa Nacional de Alimentação Escolar - PNAE no Estado do Tocantins e municípios, a fim de verificar a boa e regular aplicação dos recursos do referido programa por parte daqueles entes.
	Considerando que Programa Nacional de Alimentação Escolar (PNAE) tem por objetivo contribuir para o crescimento, o desenvolvimento, a aprendizagem, o rendimento escolar e a formação de hábitos alimentares saudáveis dos alunos, por meio de ações de educação alimentar e da oferta de refeições que cubram as suas necessidades nutricionais durante o período em que os alunos permanecem na escola;
	Considerando que, a partir do objetivo do trabalho e a fim de avaliar em que medida os recursos estão sendo aplicados de acordo com a legislação pertinente, foram formuladas as seguintes questões de auditoria: 
	Questão 1: A forma de entrega e de armazenagem de gêneros alimentícios tem possibilitado o fornecimento regular de alimentação aos alunos?
	Questão 2: Na elaboração e distribuição da alimentação nas escolas estão sendo observadas as normas do PNAE?
	Questão 3: A alimentação escolar está tendo o devido acompanhamento de nutricionista responsável técnico, conforme previsto na Lei 11.947/2009, na Resolução CD/FNDE 26/2013, na Resolução CFN 465/2010 e no Manual de Apoio para as Atividades Técnicas do Nutricionistas no âmbito do Programa Nacional de Alimentação Escolar (PNAE) ?
	Questão 4: No processo de aquisição de gêneros alimentícios diretamente da agricultura familiar ou de suas organizações, mediante chamada pública, foram observadas as orientações contidas na Lei 11.947, de 16 de junho de 2009 e nas Resoluções CD/FNDE 26/2013 e 04/2015?
	Questão 5: O Conselho de Alimentação Escolar (CAE) desempenha as atribuições previstas na Lei 11.947/2009, na Resolução CD/FNDE n. 26/2013 e na Cartilha para Conselheiros do PNAE?
	Considerando que foram identificados, após o comentário dos gestores, os seguintes achados:
	1) as refeições preparadas não são as previstas no cardápio;
	2) ocorreu falta de fornecimento de alimentação escolar nos anos de 2017 e 2018 em 14 das 18 escolas estaduais visitadas;
	3) inexistência de controle de estoque e/ou existência de controle de estoque deficiente;
	4) instalações físicas do almoxarifado inadequadas em relação à ventilação, instalações elétricas e hidráulicas, paredes e pisos;
	5) não existem amostras de refeições preparadas armazenadas sob refrigeração por até 72 horas;
	6) não há divulgação dos cardápios na escola;
	7) atraso superior cinco dias úteis na transferência dos recursos do FNDE às unidades escolares;
	8) a nutricionista responsável técnica não participa na licitação e na chamada pública da aquisição de gêneros alimentícios para a alimentação escolar, mais especificamente na definição dos gêneros que serão adquiridos;
	9) algumas escolas estaduais e municipais ainda não realizam os testes de aceitabilidade;
	10) não realização do mapeamento de produtos da agricultura familiar para realização da chamada pública;
	11) não utilização das filhas técnicas de preparo (FTP) , detalhando a preparação das refeições previstas no cardápio, nas escolas visitadas;
	12) número de nutricionistas contratados no âmbito do PNAE encontra-se incompatível com a quantidade de alunos do estado;
	13) cardápios em desacordo com as exigências legais;
	14) descumprimento total/parcial pelo nutricionista responsável técnico das atribuições previstas no art. 12 da Resolução CD/FNDE 26/2013 c/c o art. 3º da Resolução CFN 465/2010 e o Manual de Nutricionistas;
	15) falta de nutricionista responsável pelo PNAE em três municípios (Centenário, Monte Santo e Recursolândia) 
	16) ausência de quadro técnico efetivo de nutricionistas, na estrutura da Secretaria de Educação (Seduc/TO) , para atender aos objetivos do PNAE;
	17) ausência de justificativas da não utilização do percentual mínimo de 30% do total dos recursos financeiros repassados pelo FNDE para aquisição de gêneros alimentícios diretamente da agricultura familiar e do empreendedor familiar rural ou de suas organizações;
	18) ausência de divulgação oficial por parte do Estado e/ou Município das atividades do CAE;
	19) não disponibilização, por parte do Estado e/ou Município, de infraestrutura necessária à plena execução das atividades de competência do Conselho de Alimentação Escolar (CAE) ;
	20) não apresentação prévia dos cardápios ao CAE;
	21) não elaboração de Plano de Ação de 2017 e de 2018 pelos CAEs municipais;
	22) acompanhamento inexistente ou deficitário da execução do PNAE no Estado e/ou Município;
	Os Ministros do Tribunal de Contas da União, quanto ao processo a seguir relacionado, ACORDAM, por unanimidade, com fundamento nos art. 1º, inciso II, da Lei nº 8.443/1992, c/c os arts. 1º, inciso II; 17, inciso VI; 143, inciso III, do Regimento Interno do TCU, e de acordo com os pareceres emitidos nos autos pela Secretaria de Controle Externo no Estado de Tocantins - Sec-TO (peças 85 a 87) , em adotar as providências descritas no subitem 1.6 desta deliberação.
1. Processo TC-Processo 020.246/2018-8 (RELATÓRIO DE AUDITORIA) 
	1.1. Órgão/Entidade: Entidades/órgãos do Governo do Estado de Tocantins; Prefeitura Municipal de Abreulândia - TO; Prefeitura Municipal de Caseara - TO; Prefeitura Municipal de Marianópolis do Tocantins - TO; Prefeitura Municipal de Monte Santo do Tocantins - TO; Prefeitura Municipal de Palmas - TO; Prefeitura Municipal de Paraíso do Tocantins - TO; Prefeitura Municipal de Pedro Afonso - TO; Prefeitura Municipal de Rio Sono - TO; Prefeitura Municipal de Tupirama - TO; Prefeituras Municipais do Estado de Tocantins (139 Municípios) .
	1.2. Relator: Ministro Augusto Nardes.
	1.3. Representante do Ministério Público: não atuou.
	1.4. Unidade Técnica: Secretaria do TCU no Estado de Tocantins (Sec-TO) .
	1.5. Representação legal: não há.
	1.6. Determinações/Recomendações/Orientações:
1.6.1. Determinar à Secretaria Estadual de Educação do Tocantins, com fundamento no art. 43, inciso I, da Lei 8.443/1992, e art. 250, inciso II, do Regimento Interno do TCU, que adote providências com vistas a:
1.6.1.1.no prazo de 3 (três) meses, tornar regulares as transferências dos recursos do PNAE às unidades escolares, em obediência ao art. 8º, § 3º, da Resolução FNDE 26/2013, que diz que a transferência deve ser realizada no prazo máximo de até cinco dias úteis, a contar da efetivação do crédito realizado pelo FNDE;
1.6.1.2.no prazo de 30 dias, adote providências no que diz respeito à oferta de alimentação escolar, de modo a executar regularmente o PNAE, em atenção ao art. 206 da Constituição Federal de 1988, à Lei 11.947/2009 e à Resolução FNDE 26/2013;
1.6.2. Determinar aos municípios de Centenário, Monte Santo e Recursolândia, com fulcro no art. 250, inciso II, do Regimento Interno do TCU, que, no prazo de 60 dias, adotem medidas com vistas a contratar nutricionistas para atuar no PNAE, em cumprimento à Lei 11.947, de 16 de junho de 2009, e ao art. 12 da Resolução CD/FNDE 26, de 17 de junho de 2013;
1.6.3. Recomendar à Secretaria Estadual de Educação do Tocantins, com fundamento no art. 250, inciso III, do Regimento Interno do TCU, que avalie a conveniência e oportunidade de adotar os seguintes procedimentos:
1.6.3.1.aumentar o número do quadro técnico de nutricionistas, com servidores concursados, com vistas a melhoria das ações de educação e segurança alimentar e nutricional dos estudantes;
1.6.3.2.que adote medidas para cumprir os parâmetros numéricos mínimos de referência de nutricionistas por escolares, previstos na Resolução CFN 465/2010, bem como no art. 55 da Resolução CD/FNDE 26/2013;
1.6.4. Dar ciência à Secretaria Estadual de Educação do Tocantins sobre as seguintes falhas, para que sejam adotadas medidas internas que previnam a ocorrência de outras semelhantes:
1.6.4.1.a não realização do mapeamento de produtos da agricultura familiar para embasar a elaboração do cardápio e a realização da chamada pública, o que afronta o disposto no Manual de Aquisição de Produtos da Agricultura Familiar para a Alimentação Escolar - 2ª edição;
1.6.4.2.a elaboração dos cardápios por parte das nutricionistas com afronta, de modo geral, ao disposto no art. 12 da Lei 11.947/2009, no art. 14 da Resolução CD/FNDE 26/2013, c/c o art. 3º da Resolução CFN 465/2010, e na Nota Técnica FNDE 01/2014;
1.6.4.3.descumprimento pelo nutricionista responsável técnico de atribuições previstas no art. 12, §1º, incisos I, II e III, da Resolução CD/FNDE 26/2013, c/c o art. 3º da Resolução CFN 465/2010 e o Manual de Apoio para as Atividades Técnicas do Nutricionista no Âmbito do PNAE, edição 2017, elaborado pelo FNDE - 2017;
1.6.5. Dar ciência às secretarias municipais de educação dos municípios do Estado de Tocantins e aos respectivos CAEs sobre as seguintes falhas, para que sejam adotadas medidas internas que previnam a ocorrência de outras semelhantes:
1.6.5.1.da obrigatoriedade de elaborar Plano de Ação do ano em curso e/ou subsequente a fim de acompanhar a execução do PNAE nas escolas de sua rede de ensino, de acordo com o disposto no art. 35, inciso VIII, da Resolução CD/FNDE 26/2013;
1.6.5.2.o acompanhamento da execução do PNAE no âmbito do Estado não é efetivo, em desacordo com o disposto no art. 19, incisos I, II e III, da Lei 11.947/2009, c/c o art. 35, inciso I, da Resolução CD/FNDE 26/2013;
1.6.6. Dar ciência às secretarias municipais de educação dos municípios do Estado de Tocantins sobre a falta de garantia da infraestrutura necessária à plena execução das atividades de competência do CAE, em afronta ao disposto no art. 17, inciso VI, da Lei 11.947/2009, c/c o art. 36, inciso I, da Resolução CD/FNDE 26/2013;
1.6.7. Dar ciência à Secretaria Estadual de Educação do Estado de Tocantins e às secretarias municipais de educação dos municípios do Estado de Tocantins sobre as seguintes falhas, para que sejam adotadas medidas internas que previnam a ocorrência de outras semelhantes:
1.6.7.1.refeições preparadas não correspondiam às previstas nos cardápios elaborados pelo nutricionista, o que infringia o art. 12 da Lei 11.947/2009 c/c o art. 14, caput, e § 2º, da Resolução CD/FNDE 26/2013;
1.6.7.2.instalações físicas do almoxarifado inadequadas em relação à ventilação, instalações elétricas e hidráulicas, paredes e pisos afrontam os dispositivos previstos no art. 33, § 4º, da Resolução FNDE 26/2013 e na Resolução RDC 216/2004 - ANVISA;
1.6.7.3.inexistência de controle de estoque manual ou eletrônico afronta o dispositivo art. 8º, inciso III, da Resolução FNDE 26/2013;
1.6.7.4.ausência de amostras de refeições preparadas e armazenadas sob refrigeração por até 72 horas está em desconformidade com as orientações constantes do anexo II do Guia de Instruções das Ferramentas para as Boas Práticas na Alimentação Escolar do CECANE/FNDE;
1.6.7.5.não há divulgação dos cardápios nas escolas, o que afronta o art. 14, § 8º, da Resolução FNDE 26/2013;
1.6.7.6.não participação do nutricionista responsável técnico nas licitações e nas chamadas públicas destinadas à aquisição de gêneros alimentícios para o PNAE, mais especificamente na definição dos gêneros que serão adquiridos, em descumprimento ao art. 3º inciso IX, da Resolução CFN 465/2010;
1.6.7.7.não realização dos testes de aceitabilidade, em descumprimento ao art. 17, da Resolução FNDE 26/2013;
1.6.7.8.não utilização nas escolas de fichas técnicas para a preparação das refeições, o que afronta os arts. 14, § 7º, da Resolução FNDE 26/2013, e 5º, inciso V, da Resolução CFN 465/2010;
1.6.7.9.inobservância pelas escolas da aplicação do percentual mínimo de 30% dos recursos do PNAE na aquisição de alimentos provenientes da agricultura familiar, o que afronta o art. 14 da Lei 11.947/2009;
1.6.7.10.ausência de divulgação oficial das atividades do CAE por parte do Estado, o que afronta o art. 36, inciso IV, da Resolução FNDE 26/2013;
1.6.7.11.não apresentação prévia dos cardápios ao CAE, o que afronta o art. 14, §10, da Resolução FNDE 26/2013;
1.6.8. Enviar cópia desta deliberação, assim como do Relatório de Fiscalização de peça 85, ao Governo do Estado de Tocantins, Prefeitura Municipal de Abreulândia - TO, Prefeitura Municipal de Caseara - TO, Prefeitura Municipal de Marianópolis do Tocantins - TO, Prefeitura Municipal de Monte Santo do Tocantins - TO, Prefeitura Municipal de Palmas - TO, Prefeitura Municipal de Paraíso do Tocantins - TO, Prefeitura Municipal de Pedro Afonso - TO, Prefeitura Municipal de Rio Sono - TO, Prefeitura Municipal de Tupirama - TO, e demais Prefeituras Municipais do Estado de Tocantins (139 Municípios) .

Segunda Câmara

Entidades/órgãos do Governo do Estado de Tocantins; Prefeitura Municipal de Abreulândia - TO; Prefeitura Municipal de Caseara - TO; Prefeitura Municipal de Marianópolis do Tocantins - TO; Prefeitura Municipal de Monte Santo do Tocantins - TO; Prefeitura Municipal de Palmas - TO; Prefeitura Municipal de Paraíso do Tocantins - TO; Prefeitura Municipal de Pedro Afonso - TO; Prefeitura Municipal de Rio Sono - TO; Prefeitura Municipal de Tupirama - TO; Prefeituras Municipais do Estado de Tocantins (139 Municípios).

ACORDAO-COMPLETO-2371203

Acórdão de Relação 8305/2019 - Segunda Câmara

Acórdão de Relação

AUGUSTO NARDES

não há.

Não atuou.

RELATÓRIO DE AUDITORIA (RA)

Secretaria do TCU no Estado de Tocantins (Sec-TO).